臺灣板橋地方法院民事判決　　　　　　 100年度訴字第1037號
原　　　告　蘇明財
訴訟代理人　陳德峰律師
複　代理人　賴以祥律師
被　　　告　莊寶堂
訴訟代理人　余育軍
上列當事人間請求確認優先購買權不存在事件，經本院於民國10
0 年8 月23日言詞辯論終結，判決如下：
    主  文
確認被告就坐落新北市○○區○○段一九四之一地號、面積八二
點九平方公尺土地所有權全部之優先購買權不存在。
訴訟費用由被告負擔。
    事實及理由
一、原告主張：緣坐落新北市○○區○○段194 、194-1 地號土
    地（下稱系爭2 筆土地）原為訴外人楊盛所有（業於民國97
    年5 月份死亡），楊盛並自行於系爭2 筆土地上興建門牌號
    碼為新北市○○區○○路2 巷24號房屋，但未辦理保存登記
    （原門牌號碼為台北縣新莊市○○路524 巷98號1 樓，下稱
    系爭房屋）。嗣鈞院91年度執字第12800 號強制執行事件拍
    賣系爭房屋，而由被告於92年間拍定買受，但該次拍賣並未
    連同基地即系爭2 筆土地一併拍賣，依民法第425 條之1規
    定，推定被告與楊盛間在系爭房屋使用期限內有租賃關係，
    且依土地法第104 條規定，被告即承租人對於系爭2 筆土地
    有優先承買權。惟系爭房屋於95年間因颱風造成屋頂塌陷，
    被告已將房屋整個拆除，僅保留大門方向之部分牆面，另建
    鐵皮屋。而鈞院97年度執字第74195 號強制執行事件拍賣系
    爭194 土地時，嗣該筆土地由被告拍定買受，鈞院曾於98年
    6 月9 日至現場履勘，且於98年7 月9 日至現場測量，依新
    北市新莊地政事務所98年7 月22日建物複丈成果圖（下稱附
    圖）所示，原本舊的鐵皮屋（A） 部分之屋頂及牆面均已毀
    損，僅剩（B1）、（B2）、（B3）之牆面及其上屋頂鐵皮，
    其毀損、重建之比例將近八成。而殘存之（B1）、（B2）及
    （B3）之面積合計20.18 平方公尺，且其中（B2）右側之牆
    面為原告之房屋（頭前路2 巷22號）牆面，並非楊盛所建。
    故系爭房屋殘存之部分早已無法遮風避雨，不具獨立完整性
    及達經濟上使用目的，並非民法所規定之獨立不動產，依民
    法第425 條之1 規定及最高法院71年度台上字第1557號判決
    意旨，原有租賃關係已因大部分牆面及屋頂遭毀損、拆除而
    隨之消滅。至被告嗣後利用僅剩之（B1）、（B2）及（B3）
    部分牆壁，從新砌牆面及加蓋鐵皮屋頂，亦無從再使已消滅
    之租賃關係回復，被告業已喪失原有之優先承買權。且系爭
    194 土地之拍賣公告於附註欄載明第三人莊寶堂即被告僅對
    附圖所示（B1）、面積3.65平方公尺之部分有優先承購權。
    又原告為鈞院99年度司執字第37461 號強制執行事件第二次
    拍賣程序標的物即系爭194-1 土地拍定之買受人，被告主張
    就系爭194-1 土地有優先承買權，致原告買受人之地位受有
    侵害之危險，復經執行法院通知原告應提起訴訟確認，故原
    告提起本件訴訟自有確認利益等語。並聲明：如主文第一項
    所示。
二、被告則以：伊僅係修繕系爭房屋，並非拆除重建等語置辯。
    並聲明：原告之訴駁回。
三、兩造不爭執之事實：
(一)、坐落新北市○○區○○段194 地號、面積27.8平方公尺之土
    地及同段194-1 地號、面積82.9平方公尺之土地，暨該2 筆
    土地上建物即門牌號碼為新北市○○區○○路2 巷24號房屋
    ，原係訴外人楊月鳳之被繼承人楊盛所有。
(二)、原告為本院99年度司執字第37461 號強制執行事件實施第二
    次公開拍賣所執行標的物即系爭194-1 土地之拍定人。
(三)、系爭房屋為未辦理保存登記之建物，前經本院91年度執字第
    12800 號強制執行事件拍賣，由被告於92年間得標買受。
四、按確認法律關係之訴，非原告有即受確認判決之法律上利益
    者，不得提起之；確認法律關係基礎事實存否之訴，亦同，
    民事訴訟法第247 條第1 項定有明文。而所謂即受確認判決
    之法律上利益，係指因法律關係之存否不明確，致原告在私
    法上之地位有受侵害之危險，而此項危險得以對於被告之確
    認判決除去之者而言，故確認法律關係成立或不成立之訴，
    苟具備前開要件，即得謂有即受確認判決之法律上利益，縱
    其所求確認者為他人間之法律關係，亦非不得提起（最高法
    院42年台上字第1031號判例參照）。查原告主張其為本院99
    年度司執字第37461 號債權人花旗（臺灣）商業銀行股份有
    限公司等與債務人楊月鳳（即被繼承人楊盛之限定繼承人）
    間清償債務強制執行事件第二次拍賣程序中執行標的物即系
    爭194-1 土地之拍定人，惟被告於前開強制執行程序主張其
    為系爭194 、194-1 土地上未辦保存登記房屋之事實上處分
    權人，依據土地法第104 條之規定，其就系爭194-1 土地有
    優先承買權。則被告就系爭194-1 土地之優先承買權之法律
    關係是否存在，顯有不明確之情事，且攸關原告終局拍定系
    爭194-1 土地之解除條件是否成就，亦即致原告拍定人私法
    上之地位有受侵害之危險，而此項危險得以本件確認判決除
    去之，揆諸上開判例意旨，原告自有即受確認判決之法律上
    利益存在，合先敘明。
五、本件之爭點及法院之判斷：
    原告主張系爭194 、194-1 地號土地暨其上系爭房屋，原係
    訴外人楊月鳳之被繼承人楊盛所有之事實，為被告所不爭執
    ，復經本院依職權調閱本院97年度執字第74195 號、99年度
    司執字第37461 號執行卷宗核閱屬實，自堪信原告此部分之
    主張為真。惟原告再主張伊為系爭194-1 土地之拍定人，而
    被告所有系爭房屋於95年間因颱風造成屋頂塌陷，業經被告
    拆除重建之，故被告已喪失對於系爭194-1 土地之優先承買
    權等語，則為被告所否認，並以前揭情詞置辯。是以，本件
    應審酌之爭執點厥為：被告所有之系爭房屋占用系爭194-1
    土地是否仍有租賃關係存在？茲析述如下：
(一)、按土地及其土地上之房屋同屬一人所有，而僅將土地或僅將
    房屋所有權讓與他人，或將土地及房屋同時或先後讓與相異
    之人時，土地受讓人或房屋受讓人與讓與人間或房屋受讓人
    與土地受讓人間，推定在房屋得使用期限內，有租賃關係。
    其期限不受第449 條第1 項規定之限制，民法第425 條之1
    定有明文。次按倘房屋已不足避風雨而達經濟上使用之目的
    ，即難謂其仍為獨立之不動產及房屋所有權仍屬存在，猶未
    喪失，又縱將之利用原有牆壁，安裝鐵架，加蓋石棉瓦，予
    以修復，亦無從再使業已滅失之所有權重行回復；若房屋已
    達不堪使用之程度，租賃關係即歸於消滅，土地所有權人即
    得請求返還土地，房屋所有人嗣後雖將房屋修繕，自不能使
    既已消滅之租賃關係回復（最高法院71年度台上字第1557號
    、92年度台上字第1052號裁判要旨參照）。
(二)、經本院依職權調閱本院97年度執字第74195 號債權人第一商
    業銀行股份有限公司與債務人楊月鳳（即被繼承人楊盛之限
    定繼承人）等間清償債務強制執行案卷。查：
１、本院民事執行處於97年11月11日會同新北市新莊地政事務所
    地政人員至系爭194 、194-1 土地現場勘測，經地政人員鑑
    測後表示系爭194 、194-1 土地上有門牌號碼為新北市○○
    區○○路2 巷24號鐵皮屋。債務人楊月鳳陳述：「伊父親楊
    盛於今年5 月份死亡。…原本磚造房屋在95年間因為颱風造
    成前面屋頂塌陷，嗣後所有人將房屋整個拆除，另建新的鐵
    皮屋。」等語（見97年11月11日執行筆錄，執行卷第95頁）
    。
２、被告於98年1 月6 日調查期日到庭陳述：「（問：臺北縣新
    莊市○○路2 巷24號房屋使用債務人所有臺北縣新莊市○○
    段194 及194-1 地號土地之權源？）這房屋係向貴院91年度
    執字第12800 號以新臺幣36萬元得標買受，當初法院拍賣時
    ，僅有拍賣建物部分，並未拍賣194 及194-1 地號。」、「
    （問：本院97年11月11日至現場履勘，發現原有磚造1 層房
    屋，現在已變更為新的鐵皮屋，原本建物是否已拆除，何時
    建？）因為房屋會漏水，所以在2 、3 年前整修，原本的磚
    牆都還在，前面還保有舊有屋頂，後面部分拆除，改成鐵皮
    屋頂，另外在原本舊牆外面加蓋鐵皮牆。」等語。另債務人
    楊月鳳則於同日稱：「他是把整個建物拆掉重建，原本土造
    地板並改鋪為水泥。」等語（見98年1 月6 日執行筆錄，執
    行卷第137 至138 頁）。
３、本院民事執行處於98年2 月13日至系爭房屋現場履勘，經敲
    門後無人應門，惟無法開啟門鎖。債務人楊月鳳陳稱：「房
    屋鐵皮屋現分為2 部分，大門進去部分鐵皮屋係伊父親楊盛
    所建，後半部份係原本舊屋被拆除重新建的」等語（見98年
    2 月13日執行筆錄，執行卷第150 頁）；嗣於98年6 月9 日
    再至現場履勘，經請鎖匠開鎖入內，原有紅磚牆均已拆除，
    重建新鐵皮牆，前面舊鐵皮屋與新蓋鐵皮屋重合，且明顯有
    差別，新造鐵皮屋牆為青綠色，舊鐵皮屋牆為灰白色。債務
    人楊月鳳表示：「前面鐵皮屋係舊的，係伊父親楊盛所建，
    後面新的鐵皮屋，係莊寶堂後來建的，鐵皮屋旁的牆壁係隔
    壁的，原本舊的紅磚牆都被拆掉了。」等語（見98年6 月9
    日執行筆錄，執行卷第191 頁）。
４、本院民事執行處於98年7 月9 日會同新北市新莊地政事務所
    地政人員至系爭房屋現場測量被告所有未登記建物占用系爭
    194 、194-1 土地之面積及位置之情形，其測量結果詳如附
    圖所示（見執行卷第204 頁）。
５、綜上，依債務人楊月鳳於系爭房屋之強制執行拍賣程序中之
    陳述，可知原始之系爭房屋因歷經颱風，大門進去前面即如
    附圖所示（B1）、（B2）及（B3）部分，僅餘部分牆面及鐵
    皮屋頂；至後面即如圖所示（A） 部分，業已全部拆除；並
    經本院民事執行處數次至現場履勘，查明系爭房屋之原有紅
    磚牆均已拆除，重建新的鐵皮牆，前面舊鐵皮屋與新蓋鐵皮
    屋重合，且明顯有差別等情，已如前述；又被告於前揭強制
    執行程序時，亦陳述系爭房屋於94、95年間因漏水曾進行整
    修，後面即如圖所示（A） 部分之鐵皮屋頂已拆除，堪認系
    爭房屋確有拆除重建之情形，且（A） 部分面積為81.32 平
    方公尺，占系爭房屋之比例八成（計算式：81.32/101.50＝
    0.801） ，換言之，原始之系爭房屋之毀損程度已超過整個
    房屋坐落基地面積之八成，顯已不足遮風避雨而達經濟上之
    使用目的，自難謂該原始房屋仍為獨立之不動產，是該原始
    房屋之所有權應已喪失，被告就系爭房屋之整修程度應已達
    取得一新的不動產所有權。
(三)、承前所述，系爭194 、194-1 土地及其上之系爭房屋原係債
    務人楊月鳳之被繼承人楊盛所有，而楊盛所興建原始之系爭
    房屋，顯與被告嗣後整修之系爭房屋，非屬同一。揆諸前揭
    民法第425 條之1 賦予債權物權化效果，係為避免土地與建
    物各異其所有，致建物須遭拆除而害及社會經濟利益，則系
    爭194-1 土地拍賣時，原始房屋既已不堪使用，經拆除並重
    建為現存房屋，核屬新建而非僅係修建而已，是被告就系爭
    194-1 土地原有推定之租賃關係存在，應於原始房屋因不堪
    使用經拆除時即歸於消滅，被告雖保留部分牆面及屋頂等予
    以修復，亦不能使已消滅之租賃關係回復。
六、綜上所述，被告對於系爭拍賣標的物即194-1 土地之優先購
    買權既不存在，從而，原告請求判決如主文第一項所示，為
    有理由，應予准許。
七、因本案事證已臻明確，兩造其餘主張陳述及所提之證據，經
    本院審酌後，認為均與判決結果無影響，爰不一一論述，附
    此敘明。
八、據上論結，原告之訴為有理由，依民事訴訟法第78條，判決
    如主文。
中    華    民    國    100   年    9     月    13    日
                  民事第三庭    法  官  邱育佩
以上正本係照原本作成
如對本判決上訴，須於判決送達後20日內向本院提出上訴狀
中    華    民    國    100   年    9     月    13    日
                                書記官  彭麗紅